【裁判字號】    98,訴,239
【裁判日期】    980619
【裁判案由】    變更股東名簿記載
【裁判全文】
臺灣臺中地方法院民事判決               98年度訴字第239號
原      告  甲○○
            乙○○
共      同
訴訟代理人  蔡本勇律師
被      告  總達客運股份有限公司
法定代理人  丁○○
訴訟代理人  陳鎮律師
            李淑娟律師
受告知訴訟  己○○
參  加  人  丙○○
            戊○○
上列當事人間請求變更股東名簿記載事件，本院於民國98年5月
25日言詞辯論終結，判決如下：
    主  文
被告應將其股東名簿中所載股東戊○○、股份壹佰萬股，變更登
記為原告甲○○、股份壹佰萬股。
被告應將其股東名簿中所載股東丙○○、股份壹佰陸拾萬股，變
更登記為原告乙○○、股份壹佰陸拾萬股。
訴訟費用由被告負擔。
    事實及理由
甲、程序方面：
    按當事人得於訴訟繫屬中，將訴訟告知於因自己敗訴而有法
    律上利害關係之第三人，民事訴訟法第65條第1 項定有明文
    。本件原告主張其得否向被告請求本件股東名簿之變更登記
    ，與系爭股份是否業已移轉為原告所有有關，而系爭股份於
    移轉前，丙○○及戊○○係系爭股份之名義所有權人，己○○係系爭股份之實質所有權人，故己○○、丙○○及戊○○
    就本件之訴訟結果有法律上之利害關係，爰依原告之請求，
    將本件訴訟告知於己○○、丙○○及戊○○，合先敘明。
乙、實體方面：
一、原告起訴主張：
  (一)受告知訴訟參加人己○○於民國95年12月29日，與訴外人張
    耀庭訂立股權讓渡契約，約定參加人己○○將其所有被告股
    權之45％（包含其名下之100萬股、參加人丙○○名下之160
    萬股、參加人戊○○名下之100萬股）轉讓予張耀庭或其指
    定之人，嗣己○○於96年1月8日，與張耀庭、第三人陳見源
    在誠泰聯合會計師事務所，由參加人丙○○及戊○○授權參
    加人己○○就系爭股份簽立股份轉讓證明書，再於隔日分別
    辦理證券交易稅之繳納，將參加人己○○名下之股份轉讓予
    訴外人高夢蓮、參加人丙○○名下之股份轉讓予原告乙○○
    、參加人戊○○名下之股份轉讓予原告甲○○。嗣原告2 人
    向被告聲請股東名簿之變更登記，竟遭被告拒絕，屢經催告
    ，被告仍不願變更原告2人為系爭股份之名義人，爰依契約
    關係提起本件訴訟。
  (二)對被告抗辯之陳述：
    1.被告公司僅發行股份而未發行股票，而參加人丙○○及戊○○之股份又均為參加人己○○所有，其等僅係登記名義
      人，且皆授權予參加人己○○自由處分，故於參加人己○○與張耀庭簽訂股權讓渡契約、開立股權轉讓證明書及年
      度證券交易稅繳款書時，參加人丙○○、戊○○與原告2
      人之股權讓與意思表示應已合致，且原告已向被告為股權
      讓與之通知，自生股權讓與之效力。
    2.又系爭股權讓渡契約第2條約定：「乙方同意甲方將上揭
      股權移轉登記於乙方或乙方指定之人後，每月給付新台幣
      肆萬元整……」，故張耀庭實無不履行契約之情事，被告
      自不得以張耀庭未給付價金予參加人己○○，即拒絕為股
      東名簿之變更登記。
  (三)聲明：如主文所示。
二、被告則以：參加人丙○○及戊○○之股權轉讓證明書非其本
    人所親簽，且參加人己○○因訴外人張耀庭未依約給付價金
    ，而不願移轉參加人丙○○及戊○○之股份予原告，故原告
    無權請求被告變更股東名簿之記載等語置辯，並聲明：原告
    之訴駁回。
三、受告知訴訟人己○○則以：依股權讓渡書第2條約定，張耀
    庭每月須給付4萬元，共給付10年，而張耀庭於簽約後僅給
    付45,000元，嗣於96年5月16日提存155,000元，之後就未再
    給付任何款項，當初係因認為原告會依股權讓渡書約定付款
    ，才書立該股權轉讓證明書，原告並未每月給付4萬元，所
    以不願移轉股權予原告。
四、本件兩造及參加人不爭執之事項：
  (一)參加人己○○與訴外人張耀庭於95年12月29日簽立股權讓渡
    書，約定參加人己○○所有被告公司之股權（占45％）讓渡
    予張耀庭或張耀庭指定之人；另約定張耀庭同意己○○將上
    揭股權移轉登記於張耀庭或張耀庭指定之人後，每月給付4
    萬元，雙方同意給付期限為10年。
  (二)原告2人係上開股權讓渡書中張耀庭所指定之股權移轉登記
    之人。
  (三)參加人戊○○、丙○○分別持有被告公司股份100萬股、160
    萬股，而該登記於參加人丙○○、戊○○名下之被告公司股
    份實際上係參加人己○○所有。
  (四)原告提出之股權轉讓證明書為參加人己○○經丙○○、戊○○授權所簽訂。
  (五)原告提出有關原證2 之證券交易稅分別為原告2人所支出。
  (六)參加人己○○已將其名下股份100 萬股移轉登記予訴外人高
    夢蓮。
  (七)訴外人張耀庭對參加人己○○提起之刑事詐欺告訴，業經台
    灣台中地方法院檢察署檢察官以97年度偵字第15390 號不起
    訴處分確定。
五、本院之判斷：
    本件原告主張參加人己○○與訴外人張耀庭簽訂股權讓渡書
    ，約定其所有被告股權之45％應讓與張耀庭或其指定之人即
    原告2 人及訴外人高夢蓮，並經參加人丙○○及戊○○之授
    權，簽立股權轉讓證明書，分別將參加人丙○○及戊○○名
    下之股份轉讓予原告乙○○及甲○○，原告既已取得系爭股
    份，被告竟拒絕為股東名簿之變更登記，故依股權讓與契約
    關係，請求被告變更股東名簿之記載，改列原告2 人為股東
    等情，為被告所否認，並以前揭詞置辯。是本件應審究者厥
    為：(一)參加人己○○以參加人戊○○、丙○○名義所簽立之
    股權轉讓證明書是否生股權轉讓之效力？(二)原告得否請求被
    告將股東戊○○、丙○○之股份各100萬股、160萬股變更登
    記為原告甲○○、乙○○所有？經查：
  (一)按公司未發行股票者，其記名股份轉讓之成立要件，僅須當
    事人間具備要約與承諾之意思表示為已足。且公司法第 165
    條第1 項所稱之「不得以其轉讓對抗公司」者，於未發行股
    票之公司係指未「過戶」前，不得向公司主張因受讓而享受
    開會及分派股息或紅利而言，並不包括已受讓股份之股東請
    求為股東名簿記載變更之權利，此觀同法條第2 項而自明，
    該股份轉讓之成立要件與對抗要件，迥不相同，最高法院92
    年度台上字第1770號判決可資參照。
  (二)本件被告發行股份而未發行股票一事，為被告所自承；又參
    加人己○○於本院審理時具結證稱：「（戊○○、丙○○之
    系爭股份，實際上是否是你的？）都是我的，我是借用戊○○、丙○○的名義登記。」等語（見本院98年4月29日言詞
    辯論筆錄），而參加人丙○○及戊○○亦到庭證述：「（登
    記在你們名下之被告公司股份，是你所有或是己○○的？）
    （李答）我名下的160萬股實際上是己○○的，當初是己○○借用我的名字登記。（黃答）我名下的100萬股實際上是
    己○○的，當初是己○○借用我的名字登記。」、「（是否
    同意將系爭名下股份轉讓給原告？）（均答）系爭股權讓渡
    書當初是己○○簽訂的，己○○有權決定讓與給第三人，所
    以依己○○的意思決定轉讓。」、「（系爭股權轉讓證明書
    是否你簽名同意轉讓的？）（均答）不是，但該轉讓證明書
    是我授權給己○○簽的。」、「（是否同意將被告公司之股
    份依己○○簽訂之股權轉讓證明書移轉予乙○○、甲○○？
    ）（均答）因系爭股份實際上是己○○的，要轉讓給何人由
    己○○決定。」等語（見同上筆錄），是參加人丙○○、戊○○名下所有被告公司股份各160萬股、100萬股，實際上均
    為參加人己○○所有，參加人丙○○及戊○○僅係登記名義
    人，且均授權參加人己○○得以簽立任何有關移轉系爭股權
    之書面，故參加人己○○就系爭股份有法律上及事實上之處
    分權，應屬無疑。
  (三)次查，參加人己○○於95年12月29日與訴外人張耀庭，就其
    所有被告股權之45％訂立股權讓渡契約，並於96年1月8日經
    參加人丙○○及戊○○之授權，就彼等名下所有被告之股份
    各160萬股及100萬股簽立股權轉讓證明書，分別轉讓予原告
    乙○○及甲○○，原告2人隨即於96年1月9日就系爭股份之
    轉讓繳交證券交易稅，此有上開股權讓渡書、股權轉讓證明
    書及財政部台灣省中區國稅局年度證券交易稅一般代繳稅額
    繳款書在卷可參，而參加人己○○就系爭股份既有處分權，
    且被告未發行股票，已如前述，則於參加人己○○與張耀庭
    就讓與系爭股份之意思表示達成合致，並簽訂上開股權讓渡
    契約書、股權轉讓證明書之時，依前開最高法院判決之意旨
    ，系爭股份之所有權不待登記即已移轉予張耀庭所指定之人
    即原告2人，原告2人因而享有就已受讓之系爭股份向被告請
    求為股東名簿記載變更之權利，故原告既已受讓系爭股份之
    所有權，其請求被告為股東名簿之變更登記，自屬有據。
  (四)又被告及參加人己○○雖抗辯：訴外人張耀庭未依約分期給
    付股權轉讓之價金，參加人己○○不願將系爭股份移轉登記
    予原告2人，原告2人亦不得請求被告為股東名簿之變更登記
    云云。惟按因契約互負債務者，於他方當事人未為對待給付
    前，得拒絕自己之給付。但自己有先為給付之義務者，不在
    此限，民法第264條第1項定有明文。經查，參加人己○○與
    訴外人張耀庭所訂立之上開股權讓渡契約第2條約定：「乙
    方（即張耀庭）同意甲方（即參加人己○○）將上揭股權移
    轉登記於乙方或乙方指定之人後，每月給付新台幣肆萬元整
    ，雙方同意給付期限為十年」，是參加人己○○與張耀庭因
    系爭契約而互負移轉股權及分期給付價金之債務，惟依上開
    契約約定，參加人己○○須為系爭股權之「移轉登記」後，
    張耀庭始須依約分期給付價金，亦即參加人己○○有先為給
    付之義務，依上開規定，參加人己○○於履行其給付義務即
    就系爭股份為移轉登記前，不得以張耀庭未為分期給付價金
    之對待給付而拒絕自己之給付。是被告及參加人己○○此部
    分之抗辯，顯無足採。
  (五)綜上，參加人己○○與訴外人張耀庭訂立上開股權讓渡契約
    及簽訂股權轉讓證明書時，系爭股份之所有權即已移轉於張
    耀庭所指定之人即原告2人，且於參加人己○○依約為系爭
    股份之移轉登記前，不得以張耀庭未為分期給付價金之對待
    給付而拒絕自己之給付。從而，原告依上開契約關係，請求
    被告將其股東名簿中所載股東戊○○、股份100萬股，變更
    登記為原告甲○○、股份100萬股，另股東丙○○、股份160
    萬股，變更登記為原告乙○○、股份160萬股，為有理由，
    應予准許。
六、本件事證已臻明確，兩造其餘之攻擊防禦方法，與判決基礎
    之事實及結果並無影響，爰不予審酌，併此敘明。
七、訴訟費用負擔之依據：民事訴訟法第78條。
中    華    民    國    98    年    6     月    19    日
                  民事第一庭    法  官  卓進仕
以上正本係照原本作成。
如對本判決上訴，須於判決送達後20日內向本院提出上訴狀（須
附繕本）。
中    華    民    國    98    年    6     月    19    日
                                書記官  賴榮順


司法院資訊處製作；財團法人民間司法改革基金會備份。
